【裁判字號】    91,訴,306
【裁判日期】    920117
【裁判案由】    政府採購法等
【裁判全文】
臺灣屏東地方法院刑事判決                          九十一年度訴字第三六號
    公  訴  人  臺灣屏東地方法院檢察署檢察官
    被      告  戊○○
    被      告  甲○○
右列被告等因違反政府採購法案件，經檢察官提起公訴（九十一年度偵字第三三七號
），本院判決如左：
    主  文
戊○○、甲○○均無罪。
    理  由
一、公訴意旨略以：甲○○前係得祥營造有限公司（下稱「得祥公司」）恆春地區職
    員，戊○○係仲營實業股份有限公司（下稱「仲營公司」）負責人，戊○○於民
    國九十年六月間，得知「陸軍航空特戰司令部」欲辦理「仁壽營區停機坪整修工
    程」之招標事宜，竟與甲○○組成工程圍標團體，為圖不法利益、影響決標價格
    ，協議由戊○○向不知情之昭順營造有限公司（下稱「昭順公司」，負責人丁○○）、甲○○向得祥公司借牌，並決定以得祥公司為主標（標價三十七萬八千六
    百八十五元）、昭順公司為副標（標價三十九萬五千五百四十七元）。惟甲○○
    未經得祥公司負責人乙○○同意，委由不知情之仲營公司經理丙○○代為填寫委
    託人係「得祥公司、乙○○」、蓋用得祥公司、乙○○私章投標，足生損害於得
    祥公司及乙○○。嗣於九十年六月十九日在屏東大武營區政教中心進行開標，陸
    軍航空特戰司令部發現得祥營造有限公司、昭順營造有限公司兩家公司所出具押
    標金支票均係第一商業銀行恆春分行，票號分別為ＥＨ0000000號、ＥＨ
    0000000號，始發覺上情，因認甲○○涉有刑法第二百十六條、第二百十
    條之行使偽造私文書罪及違反政府採購法第八十七條第四項之罪等罪嫌；認戊○○係犯政府採購法第八十七條第四項之罪嫌。
二、本件公訴人認被告二人涉有右揭犯嫌，係以被告戊○○及被告甲○○之自白，證
    人丙○○之證詞，卷附陸軍九九五三部隊廢標記錄一紙、支票影本二紙、第一銀
    行存款明細分類帳、取款憑條、支票申請書代轉帳收入傳票等為主要論據。訊據
    被告二人則均堅決否認有何行使偽造私文書及違反政府採購法之犯行，被告戊○○辯稱：前開工程招標任何人都可在網路上看到，不可能圍標，伊只是怕流標才
    會如此做，並沒有圍標的意思等語。被告甲○○辯稱：伊曾與得祥公司負責人乙○○約定，伊可以得祥公司名義投標工程，待得標後再通知乙○○及得祥公司，
    若未得標則不用通知，所以得祥公司的印章及乙○○之印章才由伊保管，伊沒有
    偽造私文書，也沒有和戊○○協議價格圍標等語。
三、按犯罪事實應依證據認定之，無證據不得推定其犯罪事實；又不能證明被告犯罪
    者，應諭知無罪之判決，刑事訴訟法第一百五十四條及第三百零一條第一項，分
    別定有明文。次按犯罪事實本應依證據認定之，無證據不得推定其犯罪事實，所
    謂認定犯罪事實之證據，係指足以認定被告確有犯罪行為之積極證據而言，該項
    證據自須適合於被告犯罪事實認定，始得採為斷罪資料，與公訴人起訴所憑僅需
    有之合理懷疑而得為起訴之論罪事證有別，又苟未能發現相當證據，或證據不足
    以證明，自不能以推測或擬制之方法，以為裁判基礎，此分別有最高法院二十九
    年度上字第三一○五號及同院四十年度臺上字第八六號判例可資參照。
四、經查：
    (一)被告戊○○、被告甲○○涉嫌共同違反政府採購法部分：
      被告戊○○固於法務部調查局屏東縣調查站（以下簡稱「調查站」）調查時坦
      認被告二人於投標本案工程前，曾分別向「昭順公司」及「得祥公司」借牌，
      並協議以得祥公司為主標，標價為三十七萬八千六百八十五元，昭順公司為副
      標，而以主標標價酌加為三十九萬五千五百四十七元作為副標之標價後，再委
      由仲營公司業務經理丙○○參與前揭工程投標等情無訛（調查站卷第二頁）。
      而證人丙○○及證人丁○○亦於調查站調查時及檢察官偵查中證述前情在卷，
      並有陸軍九九五三部隊廢標記錄一份及號碼為EH0000000、EH0000000之連號支
      票影本二紙附卷供憑。然本件工程係應公開招標、且將相關資料刊載於網際網
      路上供人下載、並得以通信投標之案件，茲有中文公開取得報價單或企劃書公
      告資料影本一份在卷可考（調查站卷第十五頁），因此其他不特定廠商亦可經
      由網際網路之搜尋，發現此一招標公告而自行以「通信方式」參與投標，故被
      告戊○○及甲○○之協議行為顯然無法阻止其他廠商投標或不為價格之競爭，
      進而影響決標價格，更不能確定必會得標而獲得任何利益。雖然本案另有第三
      家廠商即「吉昌營造有限公司」參與投標，此有標單影本一紙附卷供參（調查
      站卷第十三頁），惟查無任何事證足資證明該公司負責人紀吉木與本案被告二
      人間有協議標價情事，故不得僅以被告二人有向「得祥」及「昭順」公司借牌
      投標、陪標及協議標價等情事，即遽認彼二人有影響決標價格或獲取不當利益
      之意圖。
    (二)被告甲○○偽造私文書及行使偽造私文書部分：
      被告甲○○除持有「得祥公司」之印章及該公司負責人乙○○之印章外，並定
      期（每二個月一次）接獲乙○○寄送之得祥公司「無退票紀錄證明」及「完稅
      證明」等文件，以供伊投標之用，此已據被告甲○○供明在卷，並為證人乙○○所肯認（見本院卷第八十九頁筆錄），且有信封套一個、營業人銷售額稅額
      申報書影本二紙及票據退票資料查詢簡覆單影本一紙等在卷供憑（本院卷第一
      ○○頁至第一○四頁參照）。按「無退票紀錄證明」及「完稅證明」為投標者
      債信良好及財務健全之證明，且該等證明含有公司行號之營業資訊，若非出於
      借牌人和被借牌人間之約定及概括授權投標，衡情被借牌人應不致於「定期」
      將該等證明文件寄送予借牌人，而將公司行號之營業資訊外洩。本案證人乙○○既將其公司及個人印章「長期」寄放在被告甲○○處，又每兩個月一次「定
      期」寄送得祥公司之「無退票紀錄證明」及「完稅證明」予甲○○，足可令人
      相信證人乙○○將印章、「無退票紀錄證明」及「完稅證明」交予甲○○之目
      的，係為概括授權及便利甲○○以「得祥公司」名義投標，否則乙○○何不於
      甲○○告知其欲對某項工程投標時，才將上開證明文件寄送予甲○○？是被告
      甲○○所辯較合於常理，可予採信。證人乙○○證稱本件投標前，未經被告甲○○告知，伊並未授權投標云云，與常情不符，不足以作為認定被告甲○○冒
      用「得祥公司」及乙○○名義偽造文書投標之證據。
    (三)依上說明，公訴人所舉之證據尚不足以證明被告戊○○及甲○○二人確有違反
      政府採購法及行使偽造私文書之犯行。此外，又查無其他積極之證據，足認被
      告確有公訴人所指之犯行，不能證明被告犯罪，揆諸前開法律規定及判例意旨
      ，依法應諭知無罪之判決。
    (四)末查，被告二人雖有分別向「得祥公司」及「昭順公司」借牌投標之行為，而
      該當於九十一年二月六日修正公布之政府採購法第八十七條第五項所規定之罪
      之構成要件，惟被告行為時間係在九十年六月間，依當時之政府採購法，並無
      借用他人名義或證件投標之處罰規定，依刑法第一條罪刑法定主義之規定，不
      能以修正後之刑罰規定溯及既往處罰被告二人，附此敘明。
據上論斷，應依刑事訴訟法第三百零一條第一項，判決如主文。
中      華      民      國      九十二      年      一    月    十七    日
                                      臺灣屏東地方法院刑事第五庭
                                          法  官  王以齊
右正本證明與原本無異。
如不服本判決，應於判決送達後十日內，向本院提出上訴狀。
                                          書記官  盧姝伶
中      華      民      國      九十二    年      一    月    十七     日


司法院資訊處製作；財團法人民間司法改革基金會備份。
